# 企业合并以及所有者权益变动表的编制问题

提问人：winbird 时间：2011-05-02 21:07:15
请教版主，同一控制下的企业合并，支付对价大于享有权益部分，先冲减“资本公积-溢价”，然后冲减留存收益，这儿的留存收益是先冲减盈余公积至零以后再冲减未分配利润呢还是按盈余公积、未分配利润两者的比例同步冲减？另外，冲减资本公积、盈余公积、未分配利润后在编制权益变动表的时候都放在“所有者投入和减少资本——其他”这一行呢，还是只有资本公积放这一行，“盈余公积”和“未分配利润”放在“（二）其他综合收益”行中？ 另外，非同一控制下，新收购的子公司自身也有子公司，所以其提供的合并报表中“少数股东权益”有“上年年末余额”，本年度母公司合并时，将其放入权益表哪一行中比较合适？还有母公司层面合并报表产生的“少数股东权益”也会产生上年年末余额，这又放权益变动表哪一行？讲解 2010 年P601是放在“会计政策变更”一行中，这样可以么？
再补充一个问题，同一控制下企业合并，比例为100%，被合并方在合并日的所有权权益是股本 10000 万，盈余公积 155 万，未分配利润-4300万，支付的对价是 7000 万，差额冲减了“未分配利润”（无“资本公积-溢价”），这种情况下，并表的时候被合并方的留存收益是否需要恢复？如果恢复会增加资本公积 4145 万元？权益变动表又填哪里？ CR：盈余公积 155 万 CR：未分配利润 -4300万 CR：资本公积 4145 万
[ 本帖最后由 winbird 于 2011-5-2 21:41 编辑 ]

回答人：chenyiwei
1 、同一控制下企业合并中合并差额对留存收益的冲减是“依次冲减”，即先冲减盈余公积至零以后再冲减未分配利润，不是同时按比例冲减。 2 、都放在“所有者投入和减少资本——其他”这一行。该交易是权益性交易，不产生其他综合收益影响。 3 、由非同一控制下企业合并增加的少数股权（按购买日可辨认净资产公允价值和少数股东股权比例计算的金额），可作为“所有者投入和减少资本——其他”列报。 4 、被合并方留存收益应当恢复，增加资本公积 4145 万。否则会与把以前年度被合并方利润表纳入合并导致的累计留存收益不衔接。增加资本公积 4145 万的结果是把由该项同一控制下合并导致的资本公积增加额增加到 10000 万元，即被合并方的实收资本。

回答人：chenyiwei
回复 dongpengyu 的帖子
我个人并不赞同对恢复被合并方留存收益“以合并方资本公积——资本溢价为限”的做法，还是建议尽可能全部恢复。而且合并报表层面的股东权益明细分类本身并不具备法律上的特殊含义，因为合并报表主体并非法律主体。
如果遵循对恢复被合并方留存收益“以合并方资本公积——资本溢价为限”的规定，则建议对可恢复的部分，按照 10 ％： 90 ％的比例分别恢复盈余公积和未分配利润（也可考虑到合并报表层面对子公司盈余公积不恢复的惯例，全部恢复到未分配利润中）。首先将被合并方的净利润通过“净利润”行全部转入“未分配利润”和“少数股东权益”两列中，然后将不足恢复的留存收益通过“所有者权益内部结转——其他”转回资本公积，使资本公积不出现负数余额。

提问人：pentaxxx 时间：2012-03-30 14:51:21
回复 chenyiwei 的帖子
第四个问题增加的资本公积是否应列示于合并当期合并所有者权益变动表“同一控制下企业合并追溯调整”?

回答人：chenyiwei
基本上可以这样理解。

提问人：ying0518 时间：2013-03-15 17:20:27
我理解应当看情况了，如果是被投资企业其他股东增资，导致资本公积变化，且本企业仍然权益法核算的，这个差异计入投资收益，不计入资本公积 如果被投资企业与其他企业发生权益性交易，投资方应考虑这个权益性交易从自己的角度而言是否构成权益性交易，从而考虑其是否作为投资收益处理，也不计入资本公积。（这个问题我以前问过陈版） 但若是被投资企业专项储备的计提，投资方应当在权益变动表的哪一项列报？这种情况是不是放七，其他?

回答人：chenyiwei
赞同此观点。权益法下被投资企业专项储备变动导致本企业的资本公积变动，我理解可能需要在权益变动表上用到“其他”项目。

提问人：皇上 时间：2014-10-10 15:55:24
陈版主，您好,请教一个同一控制下企业合并编制的问题： A上市公司向母公司B通过定向增发的形式收购B公司的子公司C，基准日为2014 年 6 月 30 日，在编制比较合并报表时，我认为处理如下： 1 、 2013 年，就是A+C的报表合计，在合并底稿中需要做两笔分录：
（ 1 ）借：期初股本（C公司） （ 2 ）借：资本公积-所有者投入股本（一体化存续下来，还原分录） 股本-所有者投入股本 贷：盈余公积 期初资本公积 未分配利
润 资本公积-所有者投入资本 期初盈余公积 盈余公积-提取盈余公积 期初未分配利润 未分
配利润-净利润 贷：资本公积-所有者投入资本 2 、 2014 年： （ 1 ）借：期初股本（C公司） （ 2 ）
借：资本公积-所有者投入股本（一体化存续下来，还原分录） 股本-所有者投入股本
贷：盈余公积 期初资本公积 未分配利润 资本公积-所有者
投入资本 期初盈余公积 盈余公积-提取盈余公积 期初未分配利润
未分配利润-净利润 贷：期初资本公积 资本公积-所有者投入资本 （ 3 ）借：资
本公积-所有者投入资本 贷：股本-所有者投入股本 资本公积-所有者投入资本 我这样做为什么出来的结果，造成资产负债表、所有者权益变动表不平，请问我错哪里了？谢谢，很苦恼

回答人：chenyiwei
其实，涉及同一控制下合并的合并报表编制，如果合并方和被合并方的历史沿革都很简单，自设立起即一直处于目前的实际控制人的最终控制下，最终控制方合并报表层面的账面价值与个别报表层面的账面价值一致，则合并过程可以相当简单。 1 、把合并方和被合并方的相同报表项目的金额相加（但被合并方的实收资本与合并方的资本公积相加）。 2 、按常规方法抵销两者之间的内部往来和内部交易。 3 、如果涉及少数股权的（合并方取得被合并方股权的比例不是 100 ％），则将被合并方净资产、净利润中的相应金额确认为少数股东权益和少数股东损益。（借：实收资本／资本公积／盈余公积／未分配利润，贷：少数股东权益；借：少数股东损益，贷：未分配利润） 4 、在编制合并日所在年度和以后年度的合并报表时，编制长期股权投资抵销分录：借：资本公积，贷：长期股权投资
在历史沿革简单的情况下，只要上面几步就可以了，无需做模拟权益法，也不用做被合并方留存收益恢复分录。不会出现你所遇到的不平问题。你可以试试看。

提问人：zhs7403 时间：2014-10-10 21:04:08
借：少数股东损益，贷：未分配利润 这个分路有问题？实际等于少数股东权益和未分配利润同时增加？成本法做合并我是将少数股东损益增加数字调减归属母公司净利润中最后导致未分配利润减少啊. 还有 4 借：资本公积，贷：长期股权投资 如何理解？ 长期股权投资=被投资企业账面净资产

回答人：chenyiwei
借：资本公积，贷：长期股权投资 目的是在合并报表层面实现在合并日按合并对价款冲减权益的处理效果（合并对价大于合并日净资产的部分在个别报表层面已冲减资本公积）。

提问人：LBYBLB 时间：2014-11-11 20:36:59
陈版： 您在此回复中提到的“增加资本公积 4145 万的结果是把由该项同一控制下合并导致的资本公积增加额增加到 10000 万元，即被合并方的实收资本。"，怎样去理解比较好一点呢？感觉总是绕不过弯来!谢谢！

回答人：chenyiwei
可以理解为：被合并方净资产中的投入资本部分，是最早期间即由最终控制方投入的（全部体现在合并报表的资本公积中）；留存收益部分则是通过将被合并方历年利润表纳入合并报表范围而逐步累积起来的。

提问人：LBYBLB 时间：2014-11-11 21:09:30
陈版： 您的回复中"首先将被合并方的净利润通过“净利润”行全部转入“未分配利润”和“少数股东权益”两列中，然后将不足恢复的留存收益通过“所有者权益内部结转——其他”转回资本公积，使资本公积不出现负数余额。”这句话是针对全部恢复被合并方的留存收益来说的吧？

回答人：chenyiwei
可以这样理解。

提问人：LBYBLB 时间：2014-11-11 21:36:11
陈版： 能不能再弱弱地问一句，为什么是将"被合并方的实收资本与合并方的资本公积相加“呢？非常感谢！

回答人：chenyiwei
被合并方的实收资本与本次股权收购比例的乘积也看作是最终控制方在历史上对本合并主体的资本性投入，所以计入资本公积。后续合并日支付的现金对价可以看作最终控制方收回投资，所以按现金对价的金额冲减资本公积。

提问人：安好 时间：2016-03-03 22:23:29
请教陈版： 按四楼您的点评，第四个问题增加的资本公积是应列示于合并当期合并所有者权益变动表“同一控制下企业合并追溯调整”
我想请教您：增加资本公积 4145 万如果不填在“加：同一控制下企业合并”这一行，而填在“所有者投入和减少资本——其他”这一行，可以吗？谢谢

回答人：chenyiwei
因为在合并报表中，同一控制下合并是要追溯到最早期间，并不是本年度才增加的，所以作为本年发生额不合适，应作为对期初数调整的专门项目。

提问人：呼叫帮助 时间：2018-07-09 21:49:12
有以下几个问题：肯请陈老师指点迷津！
在今年2015CPA会计教材中原文（P448)：多次交易分步实现同一控制下企业合并，合并日原所持股权采用权益法、按被投资单位实现的净利润和原持股比例计算确定认的损益、其它综合收益，以及其它净资产变动部份，在合并财务报表中予以冲回，即冲回原权益法下确认的损益和其它综合收益，并转入资本公积（资本溢价或股本溢价）。
请教陈老师：上文中提到的冲回，为什么要在合并日合并报表中进行冲回？为什么其它净资产变动部份（原计入资本公积——其它资本公积）不转入资本公积（资本溢价或股本溢价）中呢？
在《企业会计准则第 33 号——合并财务报表》应用指南（ 2014 ）中，有如下的例题： 【例 24 】A公司为P公司的全资子公司。2×10年 1 月 1 日，A公司与非关联方B公司分别出资 200 万元及 800 万元设立C公司，并分别持有C公司20%及80%的股权。 2×12年 1 月 1日，P公司向B公司收购其持有C公司80%的股权，C公司成为P公司的全资子公司，当日C公司净资产的账面价值与其公允价值相等。
2×13年 1 月 1 日，A公司向P公司购买其持有C公司80%的股权，C公司成为A公司的全资子公司。 A公司与B公司不存在关联关系，A公司购买C公司80%股权的交易和原取得C公司20%股权的交易不属于“一揽子交易”，A公司在可预见的未来打算一直持有C公司股权。
2×10年 1 月 1 日至2×12年 1 月 1 日，C公司实现净利润 500 万元，2×12年 1 月 1 日至2×13年 1 月 1 日，实现的净利润为 300 万元（不考虑所得税等影响）。
本例中，2×13年 1 月 1 日，A公司从P公司手中购买C公司80%股权的交易属于同一控制下企业合并。 A公司虽然2×10年 1 月 1 日开始持有C公司20%的股权，但2×12年 1 月 1 日开始与C公司同受P公司最终控制，A公司合并财务报表应自取得原股权之日（即2×10年 1 月 1日）和双方同处于同一方最终控制之日（2×12年 1 月 1 日）孰晚日（即2×12年 1 月 1 日）起开始将C公司纳入合并范围，即：视同自2×12年 1 月 1 日起A公司即持有C公司100%股权并重述合并财务报表的比较数据。2×10年 1 月 1 日至2×12年 1 月 1 日的合并财务报表不应重溯。
在A公司合并财务报表中，重溯2×12年 1 月 1 日的报表项目，由于C公司净资产的账面价值为 1500 万元（1000+500）。此前，2×12年 1 月 1 日持有对C公司的长期股权投资的账面价值为 300 万元（200+500×20%）。因此，A公司在编制合并财务报表时，将C公司2×12年（比较期间）初各项资产、负债并入后，因合并而增加的净资产 1500 万元应调整资本公积 1200 万元（1500-300）。 借：资产、负债 15 000 000 贷：长期股权投资 3 000 000 资本公积 12 000 000 请教陈老师：此处将子公司在比较期间的资产、负债纳入合并报表后，为什么要贷：长期股权投资 （原账面价值） 资本公积（差额）？ A公司对于合并日（即2×13年 1 月 1 日）
的各报表项目，除按照本书“第二章——合并程序”的一般规定编制合并分录外，还应冲J成2×12年 1 月 1 日至2×13年 1 月 1 日对C公司20%的投资的权益法核算结果，即冲减期初留存收益 300 万元×20%=60（万元）。 借：期初留存收益 600 000 贷：长期股权投资 600 000 如果合并日不在年初，对于C公司当年实现的净利润中按照权益法核算归属于A公司的份额，还应冲或当期投资收益。
请教陈老师：此处冲回原权益法核算的结果，就是最上面CPA教材中提到的冲回么？为什么是 贷：长期股权投资 呢，不是转入资本公积呢？

回答人：chenyiwei
1 、其它净资产变动部份（原计入资本公积——其它资本公积）也应冲回并转入“资本公积——资本溢价”。 2 、抵销原有的合并前长期股权投资，差额调整“资本公积——资本溢价”。 3 、是上面所述冲回的一部分。贷记长期股权投资后恢复到成本法，再按你的问题2 中的方法进行抵销处理，最终还是转入资本公积——资本溢价。